【裁判字號】    92,台上,2284
【裁判日期】    920425
【裁判案由】    行賄等
【裁判全文】
最高法院刑事判決                              九十二年度台上字第二二八四號
    上  訴  人  乙○○
    選任辯護人  黃璧川律師
    上  訴  人  甲○○
                丙○○
右上訴人等因行賄等罪案件，不服臺灣高等法院中華民國八十九年十一月二十四日第
二審更審判決（八十八年度上更(一)字第二一三號，起訴案號：臺灣臺北地方法院檢察
署八十五年度偵字第一四七二二號），提起上訴，本院判決如左：
    主  文
原判決撤銷，發回臺灣高等法院。
    理  由
本件原判決認定上訴人甲○○於民國八十年間，曾因違反麻醉藥品管理條例案件，經
臺灣板橋地方法院判處有期徒刑七月確定，復於同年間，因違反肅清煙毒條例案件，
同法院判處有期徒刑三年，上訴經臺灣高等法院駁回確定，所犯二罪嗣經裁定定應執
行有期徒刑三年一月確定，於八十三年四月十三日假釋交付保護管束，假釋期間至八
十三年十二月二十四日縮短刑期屆滿，以執行完畢論。而上訴人乙○○自八十四年初
某日起至八十五年七月一日止，基於乘他人急迫貸以金錢而取得與原本顯不相當重利
為常業之犯意，從事高利貸之借貸業務。旋先後自八十四年二月九日起及同年六月間
某日起，以月薪新台幣（下同）五萬元之代價，僱用與其有常業共同犯意聯絡之張中
麒（業經第一審判處有期徒刑六月，緩刑二年確定）、及上訴人甲○○、丙○○（均
於同年六月間受僱）為業務員，負責接聽客戶電話及到府接洽借貸業務、收取利息等
業務，並以台北縣板橋市○○街二０六號十樓（以甲○○名義以每月二萬五千元承租
）、同街二０八號十樓、十四樓為營業場所，裝設0000000號、000000
0號、0000000號、0000000號、0000000號、0000000
號、0000000號電話為聯絡工具，並在聯合報、中國時報、自由時報上刊登廣
告，趁王合成、高輝昇、孫淑珠、單永泉、吳春秋、劉仙、鍾明耀、李文惠、陳溫木
秀、趙媛媛、蔡篤昌、黃永金、蘇素珍、吳金山、邱蔡麗雲、林啟信、楊峰銘、林三
賢、黃學、李將期、邱健清、余忠信、吳宗勝、陳振恭、簡靜滿、黃信明、江海欽、
邱金城、卓林春蘭、劉貴和、張源政、張萬車、呂木增、陳吳璇、李明忠、王基松、
朱昌明、王寶慶、溫佐君、楊瓊英、葉中義、范正祥等人因原判決附表(一)所示之急迫
原因，於見報載廣告後分別與乙○○、甲○○、丙○○、張中麒等人聯繫，並經渠等
查詢借款人信用後，再分別由張中麒、甲○○、丙○○前往王合成等借款人住處貸以
如該附表(一)所示之金錢，原則上每借貸十萬元，以十日為一期，收取利息二萬元（即
月息六十分）或收取該附表(一)所示之利息，而取得與原本顯不相當之重利，上訴人等
除要求各借款人同時繳交身份證影本外，並需簽發與本金、利息同額之支票或本票交
付，作為擔保，若屆期無法償還借款時，則需以汽車質押。並恃為生活之資，以為常
業。至同年七月一日上午二時三十分許，張中麒駕駛王合成所質押登記為旅順工程公
司名義之ＧＨ｜六五七六號自用小客車，途經台北市○○○路、長春路口時，為警查
獲，扣得乙○○所有供犯罪所用之帳冊一本、已使用半數之空白支票一本及借款人所
有供質押之行車執照一枚；再循線於同日上午十二時三十分許，持檢察官核發之搜索
票，至台北縣板橋市○○街二０二號十三樓乙○○住處、同街二０六號十樓、同街二
０八號十樓、十四樓執行搜索。於該日中午十二時四十五分許至十三時十五分許止，
計在同街二０二號十三樓乙○○住處扣得乙○○所有之員工國民身分證影本三十張、
支票十六張及非供常業重利犯罪所用之員工資料二本、房屋及土地所有權狀二份、已
開立之發票二十八張、公司及個人印章四十六枚、現金一百二十萬元及乙○○所有供
犯罪所用之記事本一本；同日下午二時許至二時三十分許止，復在同街二０六號十樓
扣得乙○○所有供犯罪所用之記事本一本、刊登借款廣告之報紙三張、非供犯罪所用
之呼叫器一只；於同日下午十五時三十分許，又在同街二０八號十四樓扣得非供犯罪
所用折疊刀一支、丙○○所有之臺灣銀行存摺一本、拇指扣一只、相片四張等物。又
乙○○為不具貪污治罪條例第二條所示公務員身分之人，於八十五年七月一日中午十
二時五十分許，在台北縣板橋市○○街二０二號十三樓住處，遭台北市政府警察局保
安警察大隊第二中隊小隊長黃文秋帶同警員趙家興、張添勛、曾俊明、張景雲、邱建
勝等人持檢察官核發之搜索票，前往查緝其經營地下錢莊之重利犯行時，扣得前開國
民身分證影本三十張、支票十六張、非供犯罪所用之員工資料二本、房屋及土地所有
權狀二份、已開立之發票二十八張、公司及個人印章四十六枚、現金一百二十萬元及
乙○○所有供犯罪所用之記事本一本等物；同日下午二時許，黃文秋等人轉往同街二
０六號十樓及二０八號十樓搜索時，乙○○竟單獨另行起意，基於向依據法令從事公
務之人員，關於違背職務之行為，行求賄賂之犯意，對從事搜索偵查公務之黃文秋、
趙家興等警員行求稱：「黃長官反正你們已找了一些了，就不要再搜索了，我現金剛
好一百二十萬元，就當作沒看到，請高抬貴手。」，復於同街二０六號十樓對警員張
添勛行賄稱：「不要再查下去，剛剛查到的一百二十萬元就給你們六人分，每人分二
十萬元。」，嗣於返回同街二０二號十三樓時，乙○○又將警員張添勛拉到一旁悄聲
行求稱：「如果不夠的話，你與黃文秋帶隊，一、二天後，一人再補給五十萬元」，
要求警員黃文秋、趙家興、張添勛等人免予繼續追究，就違背職務之事向警員行求賄
賂一百二十萬元及一百萬元共計二百二十萬元，經黃文秋、趙家興、張添勛等警員一
再嚴厲拒絕，並記明於八十五年七月一日下午三時三十分許製作之扣押證明筆錄內，
嗣乙○○並於警訊中自白行賄犯行等情，因將第一審判決關於乙○○、甲○○、丙○
○部分撤銷，改判仍論處乙○○共同以乘他人急迫貸以金錢而取得與原本顯不相當之
重利為常業（處有期徒刑一年八月）暨對於依據法令從事公務之人員，關於違背職務
之行為，行求賄賂（處有期徒刑一年二月，褫奪公權三年）罪刑（應執行有期徒刑二
年六月，褫奪公權三年）、甲○○、丙○○共同以乘他人急迫貸以金錢而取得與原本
顯不相當之重利為常業罪刑（甲○○累犯處有期徒刑一年，丙○○處有期徒刑八月）
，固非無見。
惟查：（一）有罪判決書所記載之犯罪事實，為論罪科刑適用法律之基礎，故凡於適
用法律有關之重要事項，必須詳加認定，明確記載，然後於理由內敘明犯罪事實所憑
之證據及認定之理由，始足為適用法律之依據。若事實未有此記載，而理由加以說明
，為理由失其依據。如事實有此記載，理由未予說明，則為理由不備，按諸刑事訴訟
法第三百七十九條第十四款規定，其判決當然為違背法令。原判決事實欄係認定上訴
人等趁王合成、高輝昇、孫淑珠、單永泉、吳春秋、劉仙、鍾明耀、李文惠、陳溫木
秀、趙媛媛、蔡篤昌、黃永金、蘇素珍、吳金山、邱蔡麗雲、林啟信、楊峰銘、林三
賢、黃學、李將期、邱健清、余忠信、吳宗勝、陳振恭、簡靜滿、黃信明、江海欽、
邱金城、卓林春蘭、劉貴和、張源政、張萬車、呂木增、陳吳璇、李明忠、王基松、
朱昌明、王寶慶、溫佐君、楊瓊英、葉中義、范正祥等人因該判決附表(一)所示之急迫
原因，由張中麒、甲○○、丙○○前往王合成等借款人住處貸以如該附表(一)所示之金
錢，原則上每借貸十萬元，以十日為一期，收取利息二萬元（即月息六十分）或收取
該附表(一)所示之利息，而取得與原本顯不相當之重利。惟於理由內對究竟憑何證據認
定上訴人等係趁劉仙、李文惠、趙媛媛、蔡篤昌、黃永金、蘇素珍、吳金山、邱蔡麗
雲、林啟信、楊峰銘、林三賢、黃學、李將期、邱健清、吳宗勝、陳振恭、簡靜滿、
江海欽、邱金城、卓林春蘭、劉貴和、張源政、張萬車、呂木增、陳吳璇、李明忠、
王基松、朱昌明、王寶慶、溫佐君、楊瓊英、葉中義、范正祥等人急迫之際分別貸以
如該判決附表(一)所示之金錢，而收取該附表(一)所示之重利，則未為說明，自屬理由不
備。又第二審審審判長於開庭審判時，除應命上訴人陳述上訴要旨外，並準用第一審
審判程序，訊問被告及調查證據，倘未踐行上開程序即命辯論終結，予以判決，自屬
違背法令。據原審審判筆錄之記載，審判長就犯罪事實詢問上訴人等，竟僅詢問：「
趁王合成、高輝昇、孫淑珠、單永泉、吳春秋等居住於臺北縣、市之四十餘人急迫用
錢之際貸以金錢」（見原審卷第三宗第一二一頁），對上訴人等趁劉仙、李文惠、趙
媛媛、蔡篤昌、黃永金、蘇素珍、吳金山、邱蔡麗雲、林啟信、楊峰銘、林三賢、黃
學、李將期、邱健清、吳宗勝、陳振恭、簡靜滿、江海欽、邱金城、卓林春蘭、劉貴
和、張源政、張萬車、呂木增、陳吳璇、李明忠、王基松、朱昌明、王寶慶、溫佐君
、楊瓊英、葉中義、范正祥、鍾明耀、黃信明、余忠信、陳溫木秀等人急迫貸以如該
判決附表(一)所示金錢而取得與原本顯不相當之重利等事實，並未一一訊問，使上訴人
等得就該等事實為詳細之陳述，而就該等事實除鍾明耀、黃信明、余忠信、陳溫木秀
等人部分外，復未針對其餘各個事實為證據之調查，即行宣告辯論終結，其踐行之訴
訟程序，於法有違。（二）審理事實之法院，對於案內與認定事實、適用法律、罪名
成立與否或於公平正義之維護或對被告之利益有重大關係之一切證據，除認為不必要
者外，均應詳為調查，然後基於調查所得之心證以為判斷之基礎；苟與認定事實、適
用法律有重要關係，或於公平正義之維護或對被告之利益，有重大關係之事項，在客
觀上認為應行調查之證據，又非不易調查或不能調查，而未依法加以調查，率予判決
者，即有刑事訴訟法第三百七十九條第十款規定所稱應於審判期日調查之證據未予調
查之違法。而證據雖已調查而其內容尚未明瞭者，即與未經調查者無異，如遽行判決
，仍屬證據調查未盡之違法。依原判決理由說明係以乙○○在警訊中供認：「當時我
不清楚執勤人員姓名，但共有向三位執行人員行賄，都被拒絕，但我因想逃避刑案，
希望執勤人員收下，再三被拒絕。」（見偵查卷第十一頁背面）與員警趙家興、黃文
秋、張添勛、曾俊明、張景雲、邱建勝之證述，相互印證，認定乙○○有上開行賄犯
行。惟證人即乙○○在警方搜索時委任到場之律師林廷隆於上訴審及原審證稱：「扣
押筆錄製作完成後，警員就要帶乙○○到警所，當時沒有『該當事人以新臺幣一百二
十萬（筆錄誤載為一百十二萬元）行賄本隊偵辦本案人員』，我質疑乙○○又不是現
行犯，不能帶走，有一警員到外面說要請檢察官申請拘（筆錄誤載為羈）票，後來沒
有拘票，結果有一警員跟小隊長說，乙○○涉嫌行賄，可以用這點帶走他，結果警員
就在搜索扣押筆錄加上這句話，而乙○○在前面在場人有簽名，但我告訴當事人，如
果不是事實，可以拒簽，如果與事實相符，就要在筆錄上簽名，但乙○○說沒有這個
事實，就在筆錄上拒簽，行賄字句是在乙○○住所寫的」、「我先到十樓，張太太告
訴我乙○○在十三樓，我上去十三樓，他們已搜索差不多了，那時有些搜索扣押筆錄
已經寫好簽名了，又下來到十樓泡茶，說要帶乙○○回去做筆錄，我說我當事人不是
現行犯，又無檢察官拘票，不能帶走，其中一位警員就打電話請示檢察官，因檢察官
不在，其中一位警員說剛才乙○○行賄，是現行犯要帶走，我告訴張如果不是事實，
就可拒簽，所以乙○○拒簽」（見上訴卷第五一頁背面、第五二頁、更(一)卷第一宗第
五七頁），如若無誤，似意指乙○○在警方於台北縣板橋市○○街二０八號十四樓之
扣押證明筆錄內記載：「該當事人以新臺幣一百二十萬元企圖行賄本隊偵辦本案人員
」時，曾當場否認有行賄之事實，並因而拒絕在該筆錄上簽名。而乙○○在警局詢問
：「警方在搜索你現住處時，為何一再向警方求情能否放你一馬，你作何解釋﹖」、
「你在現場向執勤人員口頭求情無效後，以實際行動向執勤警方當場行賄新臺幣一百
二十萬元正，為執勤人員當場再三的拒絕，你做何解釋﹖」、「你向警方行賄（現場
）時並供稱你們共有六人，一個人分別行賄新臺幣二十萬元正，經現場執勤人員一而
再三拒絕，你還是用該筆錢要達到不要移送該案，有無此事﹖」，復一再以：「警方
誤會」、「是執勤人員警方聽錯」、「是警方誤會」作答（見偵查卷第十一頁背面）
，嗣在偵查初訊時，亦供稱：「我沒有行賄，這是警察誤解」、「我沒有行賄，也沒
有說到要警察高抬貴手的話」（見同上卷第六四頁背面、第六六頁），則乙○○既一
再否認行賄，何以在警訊中突有：「當時我不清楚執勤人員姓名，但共有向三位執行
人員行賄，都被拒絕，但我因想逃避刑案，希望執勤人員收下，再三被拒絕」等供認
犯罪供述﹖該警訊筆錄之記載，是否與詢問實情相符，關係乙○○被訴行賄犯行，能
否成立及其應否依偵查中自白行賄之規定，減輕其刑，自應深入查證根究明白。又原
判決事實認定，如若無誤，乙○○係在警方人員搜索台北縣板橋市○○街二０六號十
樓、二０八號十樓及二０二號十三樓時，先後對員警黃文秋、趙家興、張添勛行求賄
賂，惟警方在制作上開處所之搜索扣押證明筆錄時，何以未記載乙○○行求賄賂之事
實﹖於林廷隆律師質疑乙○○非現行犯，警方又無拘票不得將之帶回警局後，始在
與行求賄賂地點無關之同街二０八號十四樓扣押證明筆錄內為此行求賄賂事實之註記
﹖則乙○○辯稱：係承辦員警要當場帶走伊，但又於法無據，才加填上開行求賄賂之
文句，以達當場逮捕伊之目的云云，是否無據﹖仍待查明。（三）證人張添勛在第一
審證稱：「當時關於二０八號十四樓部分，乙○○對我說這房間不是他住的，東西不
是他的，他不簽名」（見第一審卷第七七頁），顯與上引證人林廷隆之證述不符，原
判決未說明應如何取捨，即採納張添勛之證言，為不利於乙○○之認定（見原判決第
十頁第十五行至第十八行），有理由不備之違法。以上，或係上訴意旨所指摘，或為
本院得依職權調查之事項，應認原判決仍有撤銷發回更審之原因。
據上論結，應依刑事訴訟法第三百九十七條、第四百零一條，判決如主文。
中      華      民      國    九十二    年      四      月    二十五    日
                              最高法院刑事第一庭
                                  審判長法官  施  文  仁
                                        法官  林  永  茂
                                        法官  蕭  仰  歸
                                        法官  張  清  埤
                                        法官  呂  永  福
      右正本證明與原本無異
                                              書  記  官
中      華      民      國    九十二    年      五      月      一      日


司法院資訊處製作；財團法人民間司法改革基金會備份。
